臺灣板橋地方法院刑事判決　　　　　　　　　　　　　九十年度易字第二四六二號
　　公　訴　人　臺灣板橋地方法院檢察署檢察官
　　被　　　告　甲○○
右列被告因侵占案件，經檢察官提起公訴（八十九年度偵字第一九三八五號），本院
判決如左：
    主  文
甲○○無罪。
    理  由
一、公訴意旨略以：被告甲○○於民國八十六年至八十七年，在台北市○○○路○段
    一五０號六樓，冠中實業有限公司（下稱冠中公司）擔任業務員，負責推銷產品
    與收取帳款之工作，任職期間竟意圖為自己不法之所有，基於概括之犯意，自八
    十六年起至八十七年，利用其所任職之業務，負責收取貨款之機會，連續將其收
    取之新台幣（下同）六百七十六萬一千六百元，以變易持有為所有之意思予以侵
    占入己。挪用花費殆盡，無法還款，始為公司發覺而簽發七張本票作為還款之用
    ，迄今不為清償，因認被告涉犯刑法第三百三十六條第二項之業務侵占罪嫌等語
    。
二、按犯罪事實應依證據認定之，無證據不得推定其犯罪事實，刑事訴訟法第一百五
    十四條定有明文。再刑事訴訟上證明之資料，無論其為直接或間接證據，均須達
    於通常一般之人均不致有所懷疑，而得確信其為真實之程度，始得據為有罪之認
    定，若其關於被告是否犯罪之證明未能達此程度，而有合理懷疑之存在，致使無
    從形成有罪之確信，根據「罪證有疑，利於被告」之證據法則，即不得遽為不利
    被告之認定，亦有最高法院七十六年度臺上字第四九八六號判例可稽。其以情況
    證據（即間接證據）斷罪時，尤須基於該證據在直接關係上所可證明之他項情況
    事實，本乎推理作用足以確證被告有罪，方為合法，不得徒憑主觀上之推想，將
    一般經驗上有利被告之其他合理情況逕予排除，此觀諸最高法院三十二年上字第
    六十七號判例意旨亦甚彰明。次按告訴人之指訴係使被告受刑事訴追為主要目的
    ，是其指訴是否與事實相合，仍須調查其他證據以資審認；又被害人之陳述如無
    瑕疵，且就其他方面調查又與事實相符，固足採為科刑之基礎，倘其陳述尚有瑕
    疵，則在未究明前，遽採為論罪科刑之根據，即難認為適法，此有最高法院五十
    三年台上字第一三○○號、六十一年台上字第三○九九號判例足資參照。
三、本件公訴人認被告甲○○涉犯業務侵占罪嫌，係以告訴人公司之代表人乙○○之
    指訴、被告自承積欠公司貨款及有被告於八十七年五月二十九日親自書立之還款
    書與本票七張、提供其配偶不動產為擔保等為論罪依據。訊據被告固坦承其自八
    十三年七月起任職於告訴人冠中公司，擔任業務員，向客戶銷售產品及收取貨款
    之事實不諱，惟堅詞否認有何侵占犯行，辯稱：伊任職期間所收取之貨款均有繳
    回給公司，而其中之所以有六百餘萬元之差額，實因告訴人公司出貨產品之價額
    與伊向客戶實際收回的金額有別，惟告訴人公司除該差價要被告吸收外，客戶若
    開支票亦要伊負擔該支票利息，故此六百餘萬元即係上揭貨品之差額及支票利息
    長期累積下來之總額。又告訴人公司出貨的產品價格與一般公司如立電股份有限
    公司產品價格，比較價格都偏高，從而告訴人公司之客戶給付貨款時，亦都只願
    給付一般公司之價格，而自行將其中之差價扣除，惟公司卻要員工自行負擔該差
    價。伊之所以於八十七年五月二十九日簽立還款書及提供配偶洪秀霞所有不動產
    所有權狀擔保，實係當時被告訴人公司脅迫才開立。綜上，伊並未侵占告訴人公
    司之貨款等語。
四、經查：
（一）被告自八十三年八月十七日起至八十八年八月十七日止任職於告訴人冠中公司
      擔任業務員，收取客戶貨款（包含匯票）繳回公司時，均登載於代收款項抄錄
      簿，由告訴人公司會計人員蓋章確認乙節，業據被告提出彰化商業銀行代收款
      項抄錄簿二本附卷可稽。依據證人即曾任告訴人公司業務員之陳延欣證稱：「
      問：在冠中服務期間？）從七十五、六年至八十九年間，賣貨及收款的工作，
      底薪六千元，以賣價的百分之五計算佣金。如果客人要殺價，我就用我的佣金
      去沖，比如說客戶殺價，我本來可以賺五元，客戶殺價二元，我只能賺三元，
      後來我的作法不是這樣。」、「（問：比如賣一百元，客人殺價二十元，你繳
      回公司多少元？）繳回公司二十元。後來我和解是因為我跟公司拿貨賣出去，
      因為貨款是先開票的，所以後來所收的貨款繳回。」；證人王明忠證述：「我
      是在七十四年十月至八十九年四月左右在公司做，公司倒才離開公司，負責買
      賣手錶。被告是我的同事，離開時有跟公司和解。」、「（問：和解事由？）
      未收帳款。」、「（問：何意？）是以公司定的賣價乘以○．○五為我們的佣
      金，公司規定只能收當月月結後四十五天的期票，超過以逾期的天數來未收金
      額乘以○．○五。折讓與客戶的差價，由我們自己貼補，未收帳就是我們沒有
      去收的款。我們折讓給客戶產生的差價，是我們報回公司的差價，比如公司定
      一百元的貨物，我以八十元的優惠賣給客戶，本來我是要自己貼補二十元，繳
      回公司一百元，但實際上我是以八十元繳回公司，差價的二十元部份，就是指
      未收帳款的一部分，另外逾期的利息，之前公司沒扣，要走時一併結算，這就
      是和解的內容。」等語，並有其提出（傳真至本院）其與告訴人公司於八十八
      年十月一日簽立之協議承諾書，其中第一項載明：「乙方王明忠君任職冠中實
      業有限公司，民國八十八年前積欠甲方冠中實業有限公司新臺幣佰捌拾萬元
      正，同意以現金新台幣壹佰柒拾壹萬元正，．．．」等語明確（見本院九十一
      年三月二十日訊問筆錄），足見告訴人公司之業務員陳延欣、王明忠於銷售貨
      品時，有以減價方式出售貨品，以提高售貨數量，賺取較高之佣金，但因告訴
      人公司之出售價格較證人陳延欣、王明忠之實際售價高，證人陳延欣之佣金卻
      以告訴人公司所定售價計算，而渠等係繳回實際貨款予告訴人公司，以致產生
      差額，兼以告訴人公司與業務員約定，客戶以期票繳付貨款時，期票若逾四十
      五日未兌現時，逾期之利息以逾期日數乘未收金額乘零點零五計算之，須由業
      務員負擔，以上所述售貨價差加上利息之負擔合計之金額，即告訴人公司與證
      人陳延欣、王明忠和解時所謂「未收帳款」。然而，告訴人公司之業務員，縱
      售貨時之實際價額較公司所定售價為低，業務員僅繳回其收取之實際售貨價金
      ，即非侵占公司之貨款，至於告訴人公司之業務員繳回貨款時，是否須補足差
      額？告訴人公司佣金計算之基準究應以公司定價，抑或實際售價為基準？均與
      業務人員是否侵占貨款無涉，另貨款差額與逾期之期票利息應否由業務員負擔
      ？負擔之金額？端視告訴人公司與業務員間所立僱傭契約內容而定，此純屬民
      事糾紛，尚與業務員易其持有之貨款為所有，未繳回公司而將貨款侵占入己之
      業務侵占犯行有間。
（二）被告固自承其與告訴人公司於八十七年五月二十九日曾達成和解，由伊書立和
      解書一紙，並簽發本票七紙予告訴人公司等情不諱，但遍觀全卷卷證，並無公
      訴意旨所謂被告已坦承積欠公司貨款之證據。觀諸被告與告訴人公司和解內容
      ：「一、未收帳款償還方法：於八十七年度佣金三分之一償還，八十八年七月
      後佣金二分之一償還。二、庫存一百萬元於一年內銷售完畢。三、新產品有意
      願販售。四、業績每個月保持五十萬元。五、房貸一百萬同意貸款。六、可以
      未收貨款三十九萬元。」，其中所謂「未收帳款」，據告訴人代表人乙○○陳
      稱：「（問：八十七年五月二十九日和解中，所謂未收帳款與九十一年六月十
      二日和解書中所謂未收貨款有何不同？）貨有賣出去，但錢沒有繳回。」、「
      （問：提示存摺，被告說貨款都有繳回公司，對此有何意見？）比如營業額（
      是以公司出貨報單來算）是一百萬，被告繳回公司五十萬。」等語（見本院九
      十一年七月十五日審理筆錄），足見八十七年五月二十九日之和解書中所謂「
      未收帳款」係指被告未繳回出售貨品之貨款予公司，而該貨款即係告訴人公司
      所定價格而言，然被告實際售價為何？尚待查核釐清，蓋倘被告未將收取之款
      項予以侵占入己，則本件純屬民事糾紛，告訴人公司可另循民事訴訟程序解決
      ，是本件所應先予審究者，實係被告有無侵占之行為。被告係何期間內侵占客
      戶所給付之貨款？客戶名稱？侵占金額之計算？等節，雖據告訴人公司代表人
      乙○○陳稱：「我們是按照公司出貨時的出貨單，統計被告所領的貨，再計算
      他應繳回公司的貨款，出貨單上有標明廠商，後來公司的職員有去查。」等語
      （見本院九十一年六月十日訊問筆錄），然迄於言詞辯論終結時止，告訴人公
      司代表人乙○○並未陳報公司職員之姓名、送達地址，俾供本院傳訊，是以對
      於前述諸多疑義，均無法釐清，而參諸證人陳延欣、王明忠如前項所載述之證
      詞，其等與告訴人公司對於「貨款」數額之問題，有不同之認定，證人陳延欣
      、王明忠係實際出售價格為其貨款數額，然告訴人公司係以其公司所定售價為
      貨款數額，由此可知，被告所辯，尚非無據，告訴人公司於偵查中提出本票、
      和解書及不動產所有權影本等卷證，均不足證明被告有何侵占貨款之犯行，告
      訴人公司指訴被告自八十六年間起八十七年間止，侵占向客戶收取之貨款六百
      七十六萬一千六百元，即有疑問。
五、綜上所述，被告係因其與告訴人公司對於「貨款」數額之問題，有不同之認定，
    被告係實際出售價格為其貨款數額，然告訴人公司係以其公司所定售價為貨款數
    額，以致影響佣金之計算，兩人遂於八十七年五月二十九日結算，並達成和解，
    然並無證據證明被告有變異持有貨款為所有之不法所有意圖及行為，被告所為應
    與刑法上侵占罪之構成要件有間。至被告經與告訴人公司於八十七年五月二十九
    日達成和解，願清償售價差額與期票之逾期利息予告訴人公司，然尚未依約履行
    ，亦僅生民事債務不履行之問題，要與刑責無涉。從而，本院綜合卷證資料，對
    於公訴意旨所指被告業務侵占之犯行，客觀上既尚未達於通常一般人均不致有所
    懷疑，而得確信其犯罪事實之程度，依「罪證有疑，利於被告」之法則，即應作
    有利於被告之認定。此外，復查無其他積極證據足證被告有何業務侵占犯行，既
    不能證明被告犯罪，自應為無罪之諭知。
據上論斷，應依刑事訴訟法第三百零一條第一項判決如主文。
本案經檢察官李吉祥到庭執行職務。
中      華      民      國      九十一      年    七    月    二十九    日
                                  臺灣板橋地方法院刑事第四庭
                                          法  官  徐  福  晉
右正本證明與原本無異。
如不服本判決，應於判決送達後十日內，向本院提出上訴狀。
                                          書記官  陳  慧  儷
中      華      民      國      九十一      年    七    月    二十九    日
